【裁判字號】    90,訴,18
【裁判日期】    901231
【裁判案由】    重利
【裁判全文】
臺灣屏東地方法院刑事判決                              九十年度訴字第一八號
    公  訴  人  臺灣屏東地方法院檢察署檢察官
    被      告  丑○
    選任辯護人  吳澄潔
    被      告  玄○○
    選任辯護人  萬維堯
    被      告  宇○○
右列被告因重利案件，經檢察官提起公訴（八十九年度偵字第四六一０號），本院判
決如左：
    主  文
丑○共同以犯乘他人急迫、輕率或無經驗貸以金錢而取得與原本顯不相當之重利為常
業，處有期徒刑陸月，如易科罰金以佰元折算壹日。
玄○○、宇○○均無罪。
    事  實
一、丑○與林志鴻（另案無罪判決確定）共同基於以犯重利罪為常業之犯意，自民國
    八十四年五月間起至八十七年九月間止，推由丑○出資為金主，林志鴻利用其執
    行代書業務之便，向不特定人招攬借貸業務，而共同乘如附表所列債務人急迫、
    輕率或無經驗之機會，要求提供不動產設定抵押後貸以金錢，並假借預扣三個月
    利息及仲介費、手續費等名目之費用，收取如附表所示實際上高達年息百分之四
    六．九三至百分之九一．四三不等，而與原本顯不相當之重利，並恃此維生，嗣
    為警據報持搜索票至丑○位於屏東縣屏東市○○里○○○街二十七號之住處查獲
    。
二、案經屏東縣警察局移送臺灣屏東地方法院檢察署檢察官偵查起訴。
    理  由
甲、被告丑○有罪部分
一、訊據被告丑○對其前揭犯罪事實均矢口否認，並以：伊是基於助人之動機乃透過
    林志鴻、宇○○、玄○○等三名代書借款予他人，設定抵押也是該三人去辦，伊
    只收取利息二分至二分半，至於他們向對方收多少利息伊不知道云云置辯。惟被
    告丑○前揭犯罪事實業據被害人卯○○、Ｂ○○、戌○○、王崑生、巳○○等人
    分別於警訊中及本院訊問時，到庭指述綦詳，並有上開被害人簽立之本票、借據
    、抵押權設定契約書，及渠等提供之不動產所有權狀等物在卷可稽。被告丑○雖
    執前詞推稱一切均由林志鴻出面，伊對於林志鴻實際向被害人等索取之利率若干
    並不知情云云，惟此除與被害人卯○○於警訊中指稱：伊因急需要用錢不得已才
    借五十萬元，然渠等向其表示要先扣除三個月利息、手續費等共二十萬元，伊雖
    表示不要借了，但渠等旋表示「土地都已設定好了，不借都不行了」等語（詳警
    卷第十頁筆錄）；被害人Ｂ○○亦指稱係直接向被告丑○借的（詳警卷第十四頁
    筆錄）；被害人戌○○猶表示：與林志鴻簽約當時被告丑○也在場等語（詳警卷
    第二十二頁筆錄）；被害人王崑生則稱：「當時是丑○拿錢到代書那裏，然後把
    文書簽一簽，丑○就把錢拿給我」（詳警卷第二十八頁筆錄）等情大相徑庭外；
    另被害人巳○○於本院訊問時猶指稱：「約半年前（偵查中），丑○與林志鴻之
    父一起到我家拜託我不要對外講出利息言麼高，要我講利息兩分半就好。」（詳
    本院卷九十年三月二十八日訊問筆錄），足見被告丑○對於上開各該筆借款之全
    部流程，確均全程掌握、監控，其所辯與事實不符，顯係臨訟卸責之詞。按債權
    人不得以折扣方法巧取利益，民法第二百零六條定有明文。經查，被告丑○等人
    以預扣利息、手續費方式借錢予被害人卯○○、Ｂ○○、戌○○、王崑生、巳○
    ○（兩筆）等人，依法自應以其借貸之初實際交付之數額計算其本金，是其上開
    借款利率核計如附表已高達年息百分之四六．九三至百分之九一．四三不等，被
    告丑○固辯稱其預扣三個月利息後，確係自第四個月起始開始收取利息，然究無
    解於其實際上貸與被害人等之本金遠低於形式上宣稱之借款金額，被告丑○並因
    此取得與原本顯不相當重利之事實。是本件被告丑○之犯行已臻明確，應依法論
    科。
二、按刑法上所謂常業犯，指反覆以同種類行為為目的之社會活動之職業性犯罪而言
    ，至於犯罪所得之多寡，是否恃此犯罪為惟一之謀生職業，則非所問，縱令兼有
    其他職業，仍無礙於該常業犯罪之成立，最高法院八十五年臺上字第五一○號，
    著有判例。查本件被告丑○雖辯稱將金錢貸予他人，係本於助人之動機，伊本身
    尚另以販賣早點為業云云，然依其前揭行為，動輒以數十萬元放貸，並有系統地
    設計其借款、設定抵押之流程及模式，並因而獲取可觀之利益，是其放款取利之
    行為，顯該當於以同種類行為為目的社會活動之要件，猶已足認其恃此維生，故
    核被告丑○所為，係犯刑法第三百四十五條常業重利罪。被告丑○與林志鴻就前
    揭犯行，有犯意之聯絡及行為之分擔，均為共同正犯。爰審酌被告丑○之品性、
    智識程度、犯罪所生之損害：其前未曾受任何刑之宣告，有臺灣高等法院被告全
    國前案紀錄表及臺灣屏東地方法院檢察署刑案資料查註紀錄表各乙份在卷可按，
    而此次因貪圖暴利，誤罹刑典；而其放款、索利雖高，然尚未見因索債而另有施
    暴或以其他不法手段加不利益於被害人之行為，及其犯罪後態度等一切情狀，量
    處如主文所示之刑，又刑法第四十一條第一項已於被告行為後之九十年一月四日
    修正，同月十日經總統公布施行，修正為：「犯最重本刑為五年以下有期徒刑以
    下之刑之罪，而受六個月以下有期徒刑或拘役之宣告，因身體、教育、職業、家
    庭之關係或其他正當事由，執行顯有困難者，得以一元以上三元以下折算一日，
    易科罰金。但確因不執行所宣告之刑，難收矯正之效，或難以維持法秩序者，不
    在此限。」爰依刑法第二條第一項前段及第四十一條第一項規定，並諭知易科罰
    金之折算標準，以資儆懲。
三、公訴意旨於起訴書附表內，固另就被告丑○借款予己○○、未○○、丙○○、辰
    ○○、黃○○、亥○○、地○○、戊○○、庚○○、Ａ○○等十人之事實一併起
    訴，除Ａ○○部分其事實尚涉及案外人謝秀枝另案涉犯其他罪嫌，無法認定為單
    純借貸，猶無所謂利率可言外，其餘九人部分經核計其借款年利，依序分別為三
    四．六七％、三三．一五％、二八．八０％、三五．五０％、二二．八六％、四
    二．三五％、三六．五九％．三六．００％、三五．二九％，要均難認為已達到
    與原本顯不相當之程度，不能證明已構成犯罪，惟此部分縱能成罪要亦與前揭犯
    行有裁判上一罪關係，爰不另為無罪判決；又起訴書附表臚列被告丑○借款予子
    ○○、午○○○、申○○、宙○○、寅○○、辛○○、癸○○、酉○○、壬○○
    、甲○○、丁○○、Ｃ○○、乙○○、天○○等人之事實，就其約定利息則均記
    載為「不詳」，蓋以單純借貸關係原屬一般民事事件，必有乘他人急迫、輕率或
    無經驗而藉以取得與原本顯不相當之利息者，始有構成重利罪嫌之可言，此觀刑
    法第三百四十四條規定自明，今公訴意旨就此部分除借貸之社會事實外，既未指
    明有何犯罪嫌疑，原不能認為已就該部分提起公訴，嗣本院依職權就此部分社會
    事實調查後，亦未發現被告就該部分有何犯行可言，附此敘明。
乙、被告玄○○、宇○○無罪部分
一、公訴意旨另以：被告宇○○、玄○○二人與被告丑○、林志鴻（另案無罪判決）
    ，共同基於常業之犯意，自民國八十三年十一月間某日起至八十八年一月間某日
    止，意圖牟利，即以丑○為金主，其他三人（均為職業代書）仲介之方式，共同
    經營俗稱之地下錢莊，供急迫、輕率或無經驗不特定之多數人借款，約定每借新
    台幣（下同）一萬元，其利息為每月二分至四分不等，仲介費為二百元至五百元
    不等，並於借款之初預扣三個月利息及仲介費，惟實際則於借款之初預扣三個月
    利息、仲介費及巧立名目如手續費等其他費用，每借一萬元已先扣九百五十元至
    四千元不等，嗣三個月後再每月繳付二分至四分不等之利息，並由借款人以土地
    房屋權狀、印鑑鐙明、簽立之本票、借據等資料，分別交由仲介人林志鴻、被告
    宇○○、玄○○等人，持往辦理土地房屋抵押設定，以此方式共同取得與原本顯
    不相當之重利，而分別貸與金錢予己○○等二十九人（如附表所示）。經警於八
    十九年一月十三日下午十二時三十分許，持搜索票於屏東縣屏東市○○里○○○
    街二十七號丑○住處查獲，並扣得己○○等二十九人借貸資料二十九件，因認被
    告宇○○、玄○○涉犯刑法第三百四十五條常業重利罪嫌。
二、按犯罪事實應依證據認定之，無證據不得推定其犯罪事實，刑事訴訟法第一百五
    十四條，定有明文。不能證明被告犯罪或其行為不罰者，應諭知無罪之判決，同
    法第三百零一條第一項，復已明定。次按，告訴人之告訴，係以使被告受刑事訴
    追為目的，是其陳述是否與事實相符，仍應調查其他證據以資審認；認定不利於
    被告之事實，須依積極證據，苟積極證據不足為不利被告之認定時，即應為有利
    於被告之認定，更不必有何有利之證據，最高法院五十二年臺上字第一三００號
    、三十年上字第八一六號，著有判例。又刑事訴訟法上所謂認定犯罪事實之證據
    ，係指足以認定被告確有犯罪行為之積極證據而言，如未能發現相當證據或證據
    不足以證明，自不能以推測或擬制之方法，以為裁判基礎，此觀最高法院二十九
    年上字第三一○五號、四十年台上字第八六號判例意旨自明。
三、本件公訴意旨以被告玄○○、宇○○涉犯前揭犯行，無非以借款人己○○、辰○
    ○曾透過被告玄○○向被告丑○借款，及被告丑○於偵查中曾表示其與被告宇○
    ○借錢與借款人時，宇○○是叫他太太來向伊拿錢，如果有抵押宇○○會帶伊去
    看房子等情為其論據。訊據被告玄○○、宇○○則均堅詞否認有公訴意旨指訴之
    犯行。經查：
  (一)前開借款人己○○於警訊中原指稱：伊因急需用錢乃透過被告玄○○借款二次，
    共借一百五十萬元，惟實際拿到僅約七、八十萬元，而所付利息則高達每月三萬
    七千五百元，相當於每月二十一分利云云（詳警卷第二頁訊問筆錄）；至本院訊
    問時，則改稱共三次透過被告玄○○借款，金額分別為五十萬元、一百萬元、五
    十萬元等情（詳本院卷九十年五月四日訊問筆錄）；就此，被告玄○○則辯稱：
    己○○所稱三次借款，僅第二次、第三次係向伊所借，第一次所借五十萬元則為
    李某自己另向內埔某代書所借，而為清償該五十萬元借款，李某始向被告玄○○
    借一百萬元，清償時猶係被告玄○○陪同前往等語（詳本院卷九十年五月四日訊
    問筆錄）。今查，本件借款人己○○向被告玄○○借款並簽立借據之時間為八十
    五年一月二十日，而其提供之土地設定擔保債權額一百八十萬元之抵押權予金主
    即被告丑○指定之人林美珍之時間，則為該簽約前一日之同年月十九日，有卷附
    借款人己○○簽立之借據乙紙，及己○○提供擔保之內埔鄉○○○段第二四二－
    八地號土地登記簿謄本乙份在卷可稽，然依上開土地登記簿謄本記載，借款人己
    ○○稍早確曾於八十三年七月九日，以同一擔保物設定五十萬元抵押權予案外人
    葉貞妹，嗣後並已塗銷等情，是被告玄○○所辯，尚非無據，而以借款人己○○
    於警訊及本院訊問時，對於自己借款之情形，或稱不復記憶，或有前後矛盾等情
    ，猶難為不利於被告事實之認定。今以借款人己○○所言，其借款時實拿本金為
    七、八十萬元，依「罪疑惟有利於被告原則」取最有利於被告之事實認定為八十
    萬元，另被告玄○○陪同其代償前順位五十萬元一併計入後，則其實際借得本金
    應為一百三十萬元，若利息為每月三萬七千五百元計，其年利率應為百分之三十
    四．六七（計至小數點以下第二位）；另就借款人辰○○證稱：伊透過被告玄○
    ○先後借款三十萬元、十萬元各乙次，共計借得四十萬元，雖均有預扣利息，惟
    借款為三十萬元時，每月繳息七千五百元，至借款增為四十萬時，利息則為每月
    一萬元，借款時被告玄○○並收取代書費一萬元，共計本金實拿三十四萬二千五
    百元等語（詳警卷第十五頁、本院卷九十年五月四日訊問筆錄）。今以借款人辰
    ○○實拿本金三十四萬二千五百元，而月繳利息一萬元計算，該筆借款之年息為
    百分之三十五．五０，尚均難認為已達到與原本顯不相當之程度。
  (二)就被告宇○○部分，公訴意旨固指其就借款人子○○、Ａ○○部分涉有前揭犯行
    ，惟姑不論起訴書就被告宇○○對借款人子○○收取若干利息，究有何犯罪行為
    並未具體指訴；今依借款人Ａ○○於警訊中及本院訊問時之證詞，既均表示該筆
    借款之仲介人為案外人謝秀枝，全未提及被告宇○○；另借款人子○○於警訊中
    指稱：「（本件借款）是丑○主動借我的，因為當時八十六年二月份時，我和一
    名宇○○的代書正訴訟中，她怕受到我對她提出告訴，而又我急需要錢，所以簽
    應接受她的借款，她是借我新臺幣十萬元... 」等語（詳警卷第十九頁訊問筆錄
    ）。申言之，該筆借款係被告丑○與借款人子○○間之事，借款人子○○除陳述
    被告丑○主動借款之動機係因怕遭借款人與被告宇○○另案糾紛波及始然外，原
    未表示該借貸與被告宇○○有任何關係，是起訴書附表八欄內，逕列被告宇○○
    為仲介人乙節，尤有誤會。
  (三)此外，既查無其他積極事證足資肯認被告玄○○、宇○○確有公訴意旨指訴之犯
    罪事實，揆諸前引法條及判例意旨，自應認為此部分不能認定被告犯罪，應為被
    告玄○○、宇○○無罪之諭知。
據上論斷，應依刑事訴訟法第二百九十九條第一項前段、第三百零一條第一項，刑法
第二十八條、第三百四十五條、第二條第一項前段、第四十一條第一項，罰金罰鍰提
高提準條例第一條前段、第二條，判決如主文。
本案經檢察官潘國威到庭執行職務
中      華      民      國    九  十    年    十  二    月    三十一    日
                                      臺灣屏東地方法院刑事第二庭
                                          審判長法  官  吳永宋
                                                法  官  李淑惠
                                                法  官  陳松檀
右正本證明與原本無異。
對於本判決如有不服應於收受送達後十日內向本院提出上訴書狀上訴於臺灣高等法院
高雄分院並按他造當事人之人數附具繕本。
                                                書記官  張福山
中      華      民      國      九十      年    十二    月     三十一   日
附錄本案論罪科刑法條全文：
中華民國刑法第三百四十五條
 (常業重利罪)
以犯前條之罪為常業者，處五年以下有期徒刑，得併科三千元以下罰金。
中華民國刑法第三百四十四條
 (重利罪)
乘他人急迫、輕率或無經驗貸以金錢或其他物品，而取得與原本顯不相當之重利者，
處一年以下有期徒刑、拘役或科或併科一千元以下罰金。
附    表：
┌─┬───┬─────┬─────┬─────┬─────┬─────┐
│  │借款人│  借  款  │  實  拿  │  月  利  │  年  息  │ 實際年息 │
├─┼───┼─────┼─────┼─────┼─────┼─────┤
│1.│卯○○│500,000   │300,000   │20,000    │48.00%    │80.00%    │
├─┼───┼─────┼─────┼─────┼─────┼─────┤
│2.│Ｂ○○│100,000   │ 88,000   │ 4,000    │48.00%    │54.55%    │
├─┼───┼─────┼─────┼─────┼─────┼─────┤
│3.│戌○○│300,000   │204,000   │12,000    │48.00%    │70.59%    │
├─┼───┼─────┼─────┼─────┼─────┼─────┤
│4.│王崑生│500,000   │447,500   │17,500    │42.00%    │46.93%    │
├─┼───┼─────┼─────┼─────┼─────┼─────┤
│5.│巳○○│400,000   │210,000   │16,000    │48.00%    │91.43%    │
├─┼───┼─────┼─────┼─────┼─────┼─────┤
│6.│(同右)│200,000   │110,000-  │ 8,000    │48.00%    │87.27%    │
└─┴───┴─────┴─────┴─────┴─────┴─────┘


司法院資訊處製作；財團法人民間司法改革基金會備份。
